【裁判字號】    95,訴,371
【裁判日期】    951123
【裁判案由】    地價稅
【裁判全文】
臺北高等行政法院判決
                                       95年度訴字第371號
                              .
原      告  甲○
訴訟代理人  陳萬發律師
被      告  桃園縣政府稅捐稽徵處
代  表  人  乙○○處長）住同.
訴訟代理人  丙○○
上列當事人間因地價稅事件，原告不服桃園縣政府中華民國94年
12月5 日府法訴字第0940286504號訴願決定，提起行政訴訟。本
院判決如下：
    主  文
訴願決定及原處分撤銷。
原告其餘之訴駁回。
訴訟費用由被告負擔。
    事  實
一、事實概要：緣原告所有坐落於桃園縣桃園市○○○段859 地
    號等32筆土地，經被告核課其民國（下同）93年度地價稅計
    新臺幣（下同）3,022,097 元。原告不服，以其中坐落於桃
    園縣平鎮市○○段213 、214 、215 、216 、217 、218 、
    219 、22 0、221 、222 、223 、224 、225 、226 、231
    地號等15筆土地（下稱系爭土地），均係工業用地，原為臺
    灣山之內製藥股份有限公司（下稱山之內製藥公司）所有，
    歷年之地價稅係以工業用地特別稅率（即千分之10）核課，
    原告於93年6 月28日登記取得，因該15筆工業用地之性質從
    未改變，其上之廠房亦未拆除，不論土地所有權人名義有無
    移轉，每年均須依照土地使用性質核課地價稅，否則至少應
    以移轉登記日作為區分點，即93年6 月28日之前依特別稅率
    核課，93年6 月28日之後才應改以一般用地稅率（即千分之
    10至55）累進核課，不應全年度皆以高稅率（即一般用地稅
    率）核課等為由，提起復查，未獲變更，提起訴願請求撤銷
    原處分及命退還稅款，亦遭決定駁回，遂提起本件行政訴訟
    。
二、兩造聲明：
  (一)原告聲明：訴願決定、復查決定及原處分均撤銷，並作成退
    還溢繳稅款之處分。
  (二)被告聲明：駁回原告之訴。
三、兩造之爭點：
  (一)原告主張之理由：
    1.系爭土地均屬工業用地，本係山之內製藥公司所有，並依
      法建置廠房，持續數十年均作為工業使用，被告向依土地
      稅法第18條第1 項之規定，以特別稅率（較為優惠）即千
      分之10計算核課系爭土地之歷年各年度地價稅。
    2.系爭土地雖於93年6 月28日移轉登記由原告取得，但其工
      業用地之性質，則從未改變，地目使用分區仍為工業用地
      ，況且當時系爭土地上之廠房均未拆除，依法自仍應續以
      工業用地特別稅率即千分之10核定地價稅。被告未顧上情
      ，就93年度之地價稅，率將系爭土地一律改以一般用地稅
      率即千分之10起至千分之55之累進式稅率計算核課，且計
      算核稅之期間，是從93年1月1日起至12月31日止之全年度
      365天，均以該累進稅率（較高稅率）為核定，以致原告
      被誤課高達3,022,097元之稅額。
    3.因地價稅之性質係依土地使用性質所核課之靜態稅，亦即
      不論土地所有權人名義有無移轉，名義為何，每年均需依
      照土地使用性質核課地價稅，則縱使被告認定系爭土地自
      移轉至原告名下後，已不符土地稅法第18條第1 項所指工
      業用地使用用途，則至少也應以移轉登記日作為區分點，
      亦即93年6 月28日前仍屬山之內製藥公司所有時，仍應依
      照原來工業用地之特別稅率即千分之10為核課，並於移轉
      登記至原告名義之日後，才改以一般用地稅率核課，始符
      地價稅之性質及立法目的。例如本件若於93年12月30日始
      移轉予原告，則僅差一日即跨至94年度，如此被告若仍以
      較高稅率核課93年度地價稅，顯然不符比例原則。是以，
      被告不應無視系爭土地93年度之前後使用情形不同，泛以
      較高稅率核課。
  (二)被告主張之理由：
    1.查依被告房屋稅籍登記表所載，系爭土地（依土地登記謄
      本所載，重測前為北勢段293-5 地號）地上建物原為山之
      內製藥公司所有，於93年4 月28日買賣移轉予三葉造漆工
      業股份有限公司（下稱三葉造漆公司），旋於93年6 月15
      日買賣移轉予原告，原告於93年11月26日向被告申請拆除
      該地上建物，並於93年12月8 日開工興建座落桃園縣平鎮
      市新富裡15鄰中豐路182 巷20號等49棟房屋（經現場勘查
      ，係新建49戶大建坪3 樓半之建物），此有桃園縣政府95
      年1 月17日桃縣工建使字第平00127 號使用執照及勘查照
      片附案可稽。次依被告土地卡所載，系爭土地原為山之內
      製藥公司所有，並按特別稅率核課地價稅，於93年4 月移
      轉予三葉造漆公司時，即按一般用地稅率核課地價稅，該
      公司未向被告申請改按特別稅率核課地價稅，亦未向桃園
      縣政府申辦工廠設立之登記，原告復於93年6 月28日取得
      上系爭土地所有權時，仍按一般用地稅率核課地價稅，依
      財政部83年7 月6 日台財稅第831600209 號函釋規定，系
      爭土地於移轉時，須「使用情形未變更」且「符合目的事
      業主管機關核定規劃使用」方有繼續按千分之10稅率計徵
      地價稅，原告既於93年11月26日向被告申請拆除該地上建
      物，並於93年12月8 日開工興建「49戶大建坪3 樓半之建
      物」，又遲未依土地稅法第41條第1 項及同法施行細則第
      14條第1 項第1 款規定，於每年（期）地價稅開徵40日（
      即93年9 月22日）前提出申請按特別稅率核課地價稅，故
      被告原核定93年地價稅，洵無違誤。
    2.查原告於93年6 月28日登記（此有桃園縣平鎮地政事務所
      093 桃平資字第022476號土地所有權狀附案可稽）取得系
      爭土地，該土地所有權人名義已由山之內製藥公司，變更
      為三葉造漆公司，嗣後再變更為原告所有，則系爭土地原
      經核定適用特別稅率之原因、事實即歸消滅，原告若欲依
      土地稅法第18條特別稅率計徵地價稅，自應依土地稅法第
      41條第1 項及同法施行細則第14條第1 項第1 款規定，於
      每年（期）地價稅開徵40日（即93年9 月22日）前提出申
      請。次依桃園縣政府93年7 月27日府稅土字第0930183275
      號函「函轉臺灣省政府核定本省93年地價稅開徵日期，自
      93年11月1 日至93年11月30日截止．．．」，故93年地價
      稅係為一次徵收，依土地稅法施行細則第20條第1 項規定
      ，應以93年8 月31日為納稅義務基準日，並以該日土地登
      記簿所載之所有權人為納稅義務人，惟原告於93年6 月28
      日取得系爭土地後，未依規定提出特別稅率計徵地價稅之
      申請，此亦為原告所不爭；至原告主張應以移轉登記日為
      區分點，即93年6 月28日之前依特別稅率核課，93年6 月
      28日之後才改一般用地稅率累進核課，不應全年度皆以高
      稅率核課地價稅，於法無據，被告原核定93年地價稅3,02
      2,097 元，並無不合。
    理  由
一、按「已規定地價之土地，除依第22條規定課徵田賦者外，應
    課徵地價稅」；「供左列事業直接使用之土地，按千分之10
    計徵地價稅。但未按目的事業主管機關核定規劃使用者，不
    適用之：一、工業用地、礦業用地」；「依第17條及第18條
    規定，得適用特別稅率之用地，土地所有權人應於每年（期
    ）地價稅開徵40日前提出申請，……。前已核定而用途未變
    更者，以後免再申請」，土地稅法第14條、第18條第1項第1
    款及第41條第1項分別定有明文。「地價稅依本法第40條之
    規定，每年1次徵收者，以8月31日為納稅義務基準日；．．
    ．。各年（期）地價稅以納稅義務基準日土地登記簿所載之
    所有權人或典權人為納稅義務人」，為土地稅法施行細則第
    20條第1項所明定。
二、本件事實概要已如前述，有系爭土地卡、土地登記謄本、93
    年地價稅繳納通知書第附於原處分卷可稽，堪予認定。原告
    不服，循序提起行政訴訟，主張：系爭土地之工業用地性質
    從未改變，且其上之廠房亦未拆除，不論土地所有權人名義
    有無移轉，每年均須依照土地使用性質核課地價稅；縱認應
    予改課，也應以原告實際擁有系爭土地之日數予以計算等語
    。
三、經查，本件被告以一般用地稅率核課原告所有系爭土地之93
    年地價稅，無非以系爭土地於93年間歷經二度買賣移轉，先
    於93年4 月28日移轉予三葉造漆公司，再於93年6 月15日移
    轉予原告，嗣原告並於93年11月26日向被告申請拆除該地上
    建物，而於93年12月8 日開工興建住宅。依被告管領之土地
    卡記載，於第1 次移轉予三葉造漆公司時，系爭土地之稅種
    已登記為「1 」，即適用特別稅率之原因、事實已消滅而改
    按一般用地稅率核課地價稅。嗣後移轉予原告時，原告如認
    有適用特別稅率計徵地價稅，自應依法於每年（期）地價稅
    開徵40日前提出申請，乃原告未為申請，而93年8 月31日納
    稅義務基準日時原告已為系爭土地之所有權人，系爭土地又
    無適用特別稅率之原因，自應按一般稅率課徵地價稅云云。
四、惟查，工業用地以優惠率稅核課地價稅，意在鼓勵工業發展
    ，即應以土地究竟有無該當土地稅法第18條第1 項第1 款規
    定之要件，即(一)是否為工業用地？(二)有無按目的事業主管機
    關核定規劃使用？以論，而與土地所有權誰屬無關。縱土地
    產權歸屬與土地利用者非屬同一，如土地利用情形合於法律
    所規定之要件，該土地以特別稅率核課地價稅之利益仍可歸
    之於土地所有權人，此由財政部81年8 月21日台財稅第8103
    03719 號函釋：「××罐頭廠股份有限公司，於註銷工廠登
    記後，將所有××地號等3 筆經核准按工業用地稅率課徵地
    價稅之土地，租予○○公司使用，如經查明仍符合工業用地
    有關規定，應准繼續適用工業用地稅率課徵地價稅」，即土
    地所有權人與土地使用者不同時，仍有適用特別稅率之可能
    ，即可知其梗概。故而，縱土地所有權移轉變更所有權人時
    ，如土地使用情形仍合於特別稅率適用之要件，自仍得適用
    特別稅率，此於財政部83年7 月6 日台財稅字第831600209
    號函釋：「要旨：第一則：新○股份有限公司承購原經核准
    按工業用地稅率課徵地價稅之土地，於所有權移轉後，如經
    稽徵機關查明其使用情形未變，且符合按目的事業主管機關
    核定規劃使用者，仍准繼續按千分之十稅率計徵地價稅。第
    二則：公司承購工業用地未變更使用情形者仍按千分之十稅
    率課徵」，亦同此旨。查本件被告自系爭土地第1 次移轉予
    三葉造漆公司時，即指適用特別稅率之原因、事實已消滅，
    然未見其進行何等調查系爭土地已不合於工業用地稅率要件
    之作為。倘系爭土地於93年度第1 次移轉登記予買受人，而
    仍續按目的事業主管機關核定規劃使用（例如新買受人仍出
    租原使用人繼續按原狀使用），即不發生適用特別稅率之原
    因、事實已消滅之情事，況本件原告又否認系爭土地已變更
    使用，則其主觀上自認系爭土地符合土地稅法第18條第1 項
    但書所規定「前已核定而用途未變更者，以後免再申請」，
    乃被告逕自以所有權人變更之事由，認定三葉造漆公司登記
    為所有權人時，即已喪失優惠稅率適用之原因，並進而推論
    原告於93年6 月15日受讓登記為所有權人時，負有自行申請
    適用特別稅率之義務，自有違誤。再查，被告自承依財政部
    81年3 月20日台財稅字第810763418 號函釋意旨，關於地價
    稅率係以每年9 月22日土地利用情形為認定基準時點，復自
    承本件原告係於93年11月26日向被告申請拆除該地上建物，
    並於93年12月8 日開工興建住宅，則系爭土地93年11月26日
    之利用情形自不得作為認定系爭土地93年地價稅率之基準。
五、至原告主張應按當年度系爭土地產權實際移轉登記於原告名
    下之日數，按比例計算稅額，核與前揭土地稅法施行細則第
    20條第1 項之規定不合，自難成立。
六、綜上所述，本件被告未予調查土地適用特別稅率之原因、事
    實有無消滅，遽以所有權人之變更為改變稅率之準據，而令
    負所有權人自行申請適用特別稅率之義務，並以原告未申請
    ，即逕按一般稅率核課系爭土地之93年度地價稅，實有未當
    。訴願決定予以維持，亦有未合。原告訴請撤銷原處分及訴
    願決定為有理由，本件應由被告調查系爭土地於土地所有權
    人變更時，是否確有未按目的事業主管機關核定規劃使用之
    情事，決定系爭土地當年度地價稅率應以何者為當，故原告
    逕行請求退還稅款部分，即尚難判斷，此部分請求，因事證
    未明，尚難認為有理由，應予駁回。
據上論結，本件原告之訴為一部有理由、一部無理由，爰依行政
訴訟法第104 條、民事訴訟法第78條但書，判決如主文。
中    華    民    國    95    年    11    月   23     日
                         第七庭審判長法  官  李  得  灶
                                     法  官  林  玫  君
                                     法  官  李  玉  卿
上為正本係照原本作成。
如不服本判決，應於送達後20日內，向本院提出上訴狀並表明上
訴理由，如於本判決宣示後送達前提起上訴者，應於判決送達後
20日內補提上訴理由書（須按他造人數附繕本）。
中    華    民    國    95    年    11    月   23     日
                                     書記官  楊  怡  芳


司法院資訊處製作；財團法人民間司法改革基金會備份。
